臺灣桃園地方法院民事判決　　　　　　　95年度訴字第1848號
原　　　告　乙○○
被　　　告　合作金庫商業銀行股份有限公司
法定代理人　丙○○
訴訟代理人　丁○○
　　　　　　甲○○
上列當事人間請求確認抵押權不存在事件，於民國96年4 月9 日
言詞辯論終結，本院判決如下：
    主      文
原告之訴駁回。
訴訟費用由原告負擔。
    事實及理由
甲、原告主張：(一)訴外人黃楊碧玉前於民國80年3 月11日，就其
    所有門牌號碼桃園縣大園鄉五權村大埔21-3號即桃園縣大園
    鄉○○○段大埔小段228 建號農舍加強磚造一層樓房（下稱
    本件228 建號房屋），為被告設定新臺幣（下同）1,200 萬
    元之第一順位抵押權，以擔保借款。嗣該房屋於86 年8月7
    日發生火災燒成空屋，被告依民法第881 條物上代位權領取
    火災保險理賠金300 萬元後，黃楊碧玉因無資力修復房屋，
    原告乃於89年2 月8 日就上址房屋與之訂立租賃契約（黃楊
    碧玉以其配偶黃武典為訂約名義人），斥資845 萬7,080 元
    重新整修，且加蓋如附表一所示一、三、四樓之鋼架造獨立
    建物，該建物經本院93年度執字第14728 號強制執行事件囑
    託地政機關測量，其建號為995 號（下稱系爭995 建號增建
    物），仍利用原建物一樓之大門出入，作為居住使用，租賃
    期間自89年6 月27日起至99年6 月27日止，並以上開修繕費
    抵付10年之租金。原告既為系爭995 建號增建物之原始起造
    人，即為所有權人，系爭995 建號增建物非黃楊碧玉所有、
    亦非上揭抵押權範圍所及，其理甚明。(二)不料，黃楊碧玉因
    無力清償債務，遂遭被告聲請強制執行，惟本院上開強制執
    行程序一併將系爭995 建號增建物查封拍定點交予買受人，
    而未考慮原告對本件228 建號房屋之修繕改良已使其價值增
    高，顯有不當。(三)系爭995 建號增建物既非被告抵押權效力
    所及，被告卻否認系爭995 建號增建物為原告所有，是以原
    告有即受確認判決之法律上利益，爰依法提起確認抵押權不
    存在之訴等語。並聲明：確認被告就原告所有門牌號碼桃園
    縣大園鄉五權村大埔21-3號，建號995 號之鋼架造建物部分
    （一樓：59.16 平方公尺、三樓：103.6 平方公尺、四樓：
    99.53 平方公尺），於80年3 月11日設定之最高限額抵押權
    不存在。
乙、被告則以：(一)訴外人黃楊碧玉於80年3 月8 日，就其所有如
    附表二、三所示之土地及房屋，為被告設定第一順位最高限
    額抵押權1,200 萬元，並於同年3 月11日辦理抵押權登記，
    抵押權存續期間至110 年3 月7 日，黃楊碧玉並於同年3 月
    12日簽署切結書，聲明係為擔保借款人吳峰智在被告所負借
    款及其他一切債務，該不動產於提供設定抵押權與被告時，
    確無任何租賃關係存在，該不動產附連有後開增建物未經保
    存登記，願將該未保存登記建物合併提供為被告抵押，如遇
    被告實行抵押權時，聽任被告一併處分以抵償債務。再依土
    地建物謄本所載，黃楊碧玉取得上開不動產之原因發生日期
    為79年2 月21日，所有權登記日期為79年3 月1 日，上開不
    動產自屬黃楊碧玉所有，且係於74年以後取得，不適用夫妻
    聯合財產制，而原告提出之房屋租賃契約，契約當事人為黃
    武典，並非所有權人黃楊碧玉所簽署，除未見原告提示黃楊
    碧玉授權黃武典辦理簽署租賃契約之授權書外，該租賃契約
    生效日更係在本件抵押權設定生效日之後，上開租賃契約對
    被告自不生效力。(二)被告與黃楊碧玉間於本院93年度執字第
    14728 號清償債務強制執行事件，係被告以87年7 月15日桃
    院華民執七字第7058號債權憑證為執行名義，聲請對黃楊碧
    玉設定最高限額抵押權之前開不動產強制執行，因查封當時
    發現系爭995 建號增建物附著於本件228 建號房屋，縱非抵
    押人黃楊碧玉所建，因該增建物無獨立出入門戶、並無使用
    之獨立性，則本件228 建號房屋之所有權既已擴張，本件抵
    押權範圍自及於系爭995 建號增建物，且經本院囑託地政事
    務所重新測量後一併公開拍賣，嗣被告向執行法院聲請排除
    租賃，復經本院民事執行處以94年10月18日桃院興執93年執
    七字第14728 號執行命令除去原告之租賃權後拍定並分配價
    金在案。惟迄至上開不動產拍賣程序終結，原告始終未主張
    系爭995 建號增建物為其所有，且系爭995 建號增建物既經
    本院連同前開不動產拍定，即屬於拍定人所有，原告既已非
    所有權人，提起本訴顯無理由等語資為抗辯。並聲明：駁回
    原告之訴。
丙、得心證之理由：
  一、按法人因合併而消滅者，訴訟程序在因合併而設立或合併
      後存續之法人，承受其訴訟以前當然停止；第168 條至第
      172 條及前條所定之承受訴訟人，於得為承受時，應即為
      承受之聲明。聲明承受訴訟，應提出書狀於受訴法院，由
      法院送達於他造，民事訴訟法第169 條第1 項、第175 條
      第1 項、第176 條分別定有明文。次按因合併而消滅之股
      份有限公司，其權利義務，應由合併後存續或另立之股份
      有限公司承受，公司法第319 條準用同法第75條規定，定
      有明文。查中國農民銀行股份有限公司於訴訟中與合作金
      庫商業銀行股份有限公司業於95年5 月1 日經行政院金融
      管理委員會核准合併，合作金庫商業銀行股份有限公司為
      存續銀行等情，有行政院金融監督管理委員會95年1 月19
      日金管銀(二)字第09585003780 號函、95年5 月1 日金管銀
      (二)字第09500175280 號函影本在卷可稽，中國農民銀行股
      份有限公司及合作金庫商業銀行股份有限公司之權利義務
      關係由合併後存續之合作金庫商業銀行股份有限公司依前
      開規定概括承受，準此，合作金庫商業銀行股份有限公司
      依民事訴訟法第175 條第1 項、第176 條規定聲明承受訴
      訟，核其承受訴訟之聲明合於前開規定，應予准許。再按
      當事人喪失訴訟能力或法定代理人死亡或其代理權消滅者
      訴訟程序在有法定代理人或取得訴訟能力之本人承受其訴
      訟以前當然停止，民事訴訟法第170 條定有明文。本件訴
      訟繫屬期間，合作金庫商業銀行股份有限公司依民事訴訟
      法第175 條第1 項、第176 條規定聲明承受訴訟後，法定
      代理人亦由吳繁治變更為丙○○，有被告公司變更登記表
      附卷可憑，並經其具狀聲明承受本件訴訟，經核與前開規
      定相符，應予准許，首先敘明。
  二、訴外人黃楊碧玉於80年3 月11日，就其所有如附表二、三
      所示之土地及建物，為被告設定權利範圍最高限額1,200
      萬元之抵押權，抵押權存續期間至110 年3 月7 日。嗣本
      件228 建號房屋於86年8 月7 日曾發生火災，原告乃於89
      年2 月8 日就上開房屋與黃楊碧玉之配偶黃武典訂立租賃
      契約，並出資興建系爭995 建號增建物等情，為兩造所不
      爭執，堪信為真實。原告雖主張其所興建系爭995 建號增
      建物1 樓及4 樓部分之面積各為59.16 平方公尺及99.53
      平方公尺，惟本院93年度執字第14728 號清償債務事件強
      制執行程序曾囑託桃園縣蘆竹地政事務所測量，其結果1
      樓及4 樓增建面積各為49.49 平方公尺及99.48 平方公尺
      等情，業據本院調取上開執行事件卷宗查明（見執行卷宗
      卷(一)第71頁至第73頁），是系爭995 建號增建物之1 樓及
      4 樓面積應以上開測量結果為正當，併予敘明。
  三、原告雖主張本件228 建號房屋已於86年間燒毀，系爭995
      建號增建物係獨立建物，為其所有，非本件抵押權效力所
      及等語，惟查：
    (一)按「抵押權，因抵押物滅失而消滅。」民法第881 條前段
      固有明文。原告雖主張本件228 建號房屋已於86年失火燒
      毀等語，但為被告否認。而依原告於95年9 月21日向本院
      民事執行處提出民事抗告狀所附照片以觀，本件228 建號
      房屋內部裝潢雖遭燒毀，惟其外牆及主結構均仍存在，並
      未因失火而倒塌，自難認本件228 建號房屋已因失火而滅
      失，是則本件抵押權亦未因此消滅，而仍繼續存在於本件
      228 建號房屋。
    (二)動產因附合而為不動產之重要成分者，不動產所有人取得
      動產所有權，民法第811 條定有明文，故主建物附加之增
      建物如無獨立出入口，不能為獨立使用者，應屬主建物之
      附屬物而為主建物之一部分。是所有人或第三人於原有建
      築物之外另行增建者，如增建部分與原有建築物無任何可
      資區別之標識存在，而與之作為一體使用者，因不具構造
      上及使用上之獨立性，自不得獨立為物權之客體，原有建
      築物所有權範圍因而擴張，以原有建築物為擔保之抵押權
      範圍亦因而擴張。參照96年3 月28日修正公布之民法第
      862 條增訂之第3 項：「以建築物為抵押者，其附加於該
      建築物而不具獨立性之部分，亦為抵押權效力所及。」之
      規範意旨益明。
    (三)經查原告承租本件228 建號房屋時，其上已有未為保存登
      記2 、3 樓之增建物乙節，為原告所自認（見本院卷第25
      頁），復有原告上開抗告狀所附照片為證，而系爭995 建
      號增建物即係以上開房屋為基礎，由原告增建，且係利用
      本件228 建號房屋1 樓之門戶出入等情，亦為原告自認，
      且有照片附卷可按（見本院卷第23頁至第24頁、第14頁至
      第15頁）、堪信為真實。依上事證，足認系爭995 建號增
      建物係原告以動產附合於本件228 建號房屋興建，且又無
      構造上及使用上之獨立性，依前項說明，自不得獨立為物
      權之客體，本件228 建號房屋之所有權範圍因而擴張，是
      原告主張其係系爭995 建號增建物之所有權人乙節，已非
      可採。本件228 建號房屋之所有權範圍既擴張及於系爭
      995 建號增建物，則原以本件228 建號房屋為擔保之本件
      抵押權範圍自亦因而擴張，是被告主張本件抵押權及於系
      爭995 建號增建物，即屬有據。
  四、綜上，系爭995 號增建物既為本件抵押權效力所及，則原
      告請求確認本件抵押權效力不及於系爭995 建號增建物，
      即屬無據，應予駁回。
  五、本件事證已臻明確，兩造其餘主張、陳述及所提證據，經
      審酌與本院前揭判斷不生影響，無庸再予審酌，併此敘明
      。
丁、訴訟費用負擔之依據：依民事訴訟法第78條。
中　　華　　民　　國　　96　　年　 　4　 　月　 23　　日
                  民事第三庭  法　官  林望民
上列為正本係照原本作成
如對本判決上訴，須於判決送達後20日內向本院提出上訴狀
中　　華　　民　　國　　96　　年　　4 　　月　　23　　日
                              書記官  曾建中
附表一：
┌──┬────┬─────┬───────┬────┐
│建號│基地坐落│建物門牌  │樓層面積（平方│備註    │
│    │        │          │公尺）        │        │
├──┼────┼─────┼───────┼────┤
│995 │桃園縣大│桃園縣大園│一樓：59.16   │未辦理建│
│    │園鄉五塊│鄉五權村大│三樓：103.6   │物所有權│
│    │厝段大埔│埔21-3號  │四樓：99.53   │第一次登│
│    │小段1287│          │              │記      │
│    │地號    │          │              │        │
└──┴────┴─────┴───────┴────┘
附表二：
┌──┬─────────┬───┬────┬────┐
│編號│土地坐落          │地目  │面積（平│權利範圍│
│    │                  │      │方公尺）│        │
├──┼─────────┼───┼────┼────┤
│1   │桃園縣大園鄉五塊厝│田    │1517.00 │全部    │
│    │段大埔小段1287地號│      │        │        │
├──┼─────────┼───┼────┼────┤
│2   │桃園縣大園鄉五塊厝│田    │670.00  │全部    │
│    │段大埔小段1288地號│      │        │        │
├──┼─────────┼───┼────┼────┤
│3   │桃園縣大園鄉五塊厝│田    │195.00  │全部    │
│    │段大埔小段1289地號│      │        │        │
├──┼─────────┼───┼────┼────┤
│4   │桃園縣大園鄉五塊厝│田    │67.00   │全部    │
│    │段大埔小段1290地號│      │        │        │
└──┴─────────┴───┴────┴────┘
附表三：
┌──┬────┬─────┬───────┬────┐
│建號│基地坐落│建物門牌  │樓層面積      │權利範圍│
│    │        │          │（平方公尺）  │        │
├──┼────┼─────┼───────┼────┤
│228 │桃園縣大│桃園縣大園│地面層：292.47│全部    │
│    │園鄉五塊│鄉五權村大│              │        │
│    │厝段大埔│埔21-3號  │              │        │
│    │小段1287│          │              │        │
│    │地號    │          │              │        │
└──┴────┴─────┴───────┴────┘
